【裁判字號】    97,上易,553
【裁判日期】    971111
【裁判案由】    清償借款
【裁判全文】
臺灣高等法院民事判決                 97年度上易字第553號
上   訴   人  上海商業儲蓄銀行股份有限公司
法定 代理 人  乙○○
訴訟 代理 人  戊○○
              甲○○
被  上 訴 人  丁○○
兼訴訟代理人  丙○○
上列當事人間請求清償借款事件，上訴人對於中華民國97年 5月
30日臺灣士林地方法院96年度訴字第1191號第一審判決提起上訴
，經本院於97年10月21日言詞辯論終結，判決如下：
    主      文
上訴駁回。
第二審訴訟費用由上訴人負擔。
    事實及理由
一、本件上訴人聲明求為判決：(一)原判決廢棄。(二)被上訴人應連
    帶給付上訴人新臺幣（下同） 90萬8,901元，及自民國（下
    同）94年10月31日起至清償日止，如原判決附表所示之利息
    ，暨自94年12月1日起至清償日止，逾期6個月以內按上開利
    率10%，逾期超過 6個月部分，按上開利率20%計算之違約金
    。
    被上訴人聲明求為判決：上訴駁回。
二、上訴人起訴主張：訴外人瑋成工程有限公司（下稱瑋成公司
    ）邀同被上訴人及訴外人辜能智為連帶保證人，於92年10月
    30日與伊簽訂授信往來契約書（下稱第 1份授信契約書），
    約定被上訴人、辜能智就瑋成公司對伊所負之一切債務，與
    瑋成公司負連帶清償責任。嗣瑋成公司向伊借款 600萬元（
    下稱600萬元借款），被上訴人與辜能智並於92年11月6日共
    同簽發未載到期日之本票1紙（下稱第1紙本票）交付予伊，
    以為擔保。雖瑋成公司於93年 1月12日將上開借款本息共計
    603萬0,740元清償完畢，惟其後又於93年 5月31日，另出具
    動用申請書乙紙，向伊借款300萬元（下稱系爭300萬元借款
    ），借款期間自93年5月31日起至95年5月31日止，約定自墊
    款日起，按伊之牌告基準利率加固定年利率 4.21%計付利息
    ，屆期如未清償，除按約定利率計付遲延利息外，並應自違
    約日起，逾期在6個月以內部分，按上開利率10%，逾期超過
    6個月部分，按上開利率20%計付違約金。詎瑋成公司取得系
    爭 300萬元借款後，僅繳納本息至94年10月30日止，其後即
    未依約繳納本息，依約視為全部到期，迄今尚積欠本金90萬
    8,901元及利息、違約金未償等情， 爰依連帶保證之法律關
    係，求為命被上訴人連帶給付90萬8,901元， 及自94年10月
    31日起至清償日止，如原判決附表所示之利息，暨自94年12
    月 1日起至清償日止，逾期6個月以內按上開利率10%，逾期
    超過6個月部分，按上開利率20%計算違約金之判決。
    被上訴人則以：伊等簽立第1份授信契約書及第1紙本票時，
    僅就瑋成公司 600萬元借款，與上訴人達成連帶保證之意思
    合致，並未就瑋成公司與上訴人間將來繼續發生之借款債務
    為保證，瑋成公司既於92年1月12日已將600萬元借款本息清
    償完畢，則伊等之連帶保證責任已告解除；退步言之，縱認
    伊等係就瑋成公司與上訴人間繼續發生之借款債務為保證，
    然瑋成公司嗣向上訴人借用系爭300萬元借款前，曾於93年5
    月間要求伊等另行簽立授信往來契約書（下稱第 2份授信契
    約書）及本票（下稱第 2紙本票），以擔任該筆借款之連帶
    保證人，然為伊等所拒絕，是於斯時，伊等亦已為終止保證
    之意思表示，上訴人請求伊等就系爭 300萬元借款負連帶保
    證責任，殊屬無據；且伊等曾就第 1紙本票，對上訴人起訴
    請求確認本票債權不存在，業經本院96年度上易字第 142號
    判決伊等勝訴確定，其判決理由亦已認定系爭 300萬元借款
    非屬第1份授信契約書及第1紙本票之擔保範圍，即應發生拘
    束力，上訴人自不得再就系爭借款，請求伊等負連帶保證責
    任等語，資為抗辯。
三、經查上訴人主張訴外人瑋成公司邀同被上訴人及訴外人辜能
    智為連帶保證人，於92年10月30日與伊簽訂第 1份授信契約
    書，約定被上訴人、辜能智就瑋成公司對伊所負之一切債務
    ，與瑋成公司負連帶清償責任。嗣瑋成公司向伊借款 600萬
    元，被上訴人與辜能智並於92年11月 6日共同簽發未載到期
    日之第1紙本票交付予伊，以為擔保，瑋成公司已於93年1月
    12日，將上開借款本息共計603萬0,740元清償完畢。其後瑋
    成公司又於93年 5月31日，另出具動用申請書乙紙，向伊借
    用系爭300萬元借款，約定借款期間自93年5月31日起至95年
    5月31日止，而瑋成公司取得系爭300萬元借款後，僅繳納本
    息至94年10月30日止，其後即未依約繳納本息，依約視為全
    部到期， 迄今尚積欠本金90萬8,901元及利息、違約金未償
    之事實，業據其提出第1份授信契約書、系爭300萬元借款動
    用申請書及放款帳卡明細為證（見原審卷 9至11、32至35頁
    ），且為被上訴人所不爭執，固堪信為真實。
四、惟按民法第247條之1規定：「依照當事人一方預定用於同類
    契約之條款而訂定之契約，為下列各款之約定，按其情形顯
    失公平者，該部分約定無效：一免除或減輕預定契約條款之
    當事人之責任者。二加重他人當事人之責任者。三使他方當
    事人拋棄權利或限制其行使權利者。四其他於他方當事人有
    重大不利益者。」；又保證人與債權人約定就債權人與主債
    務人間所生一定債之關係範圍內之不特定債務，預定最高限
    額，由保證人保證之契約，係屬最高限額保證。此種保證契
    約如定有期間，在該期間內所生約定範圍內之債務，不逾最
    高限額者，均為保證契約效力所及；如未定期間，保證契約
    在未經保證人依民法第 754條規定終止或有其他消滅原因以
    前，所生約定範圍內之債務，亦同。惟若債權人依其一方預
    定之契約條款，與保證人約定應就債務人對債權人所負之一
    切債務為保證，既未約定期間，復未約定最高限額，不啻使
    保證人負無限保證責任，自係加重保證人之責任，且依保證
    契約之本質判斷，亦屬顯失公平，是則，除保證契約訂立當
    時已知之債務外，超過部分之保證約定，依民法第247條之1
    第 2款之規定，應屬無效。本件上訴人雖主張被上訴人應就
    系爭300萬元借款之未償本金即90萬8,901元及利息、違約金
    ，負連帶保證責任云云。惟既為被上訴人所否認；復查：
    (一)第 1份授信契約書係由上訴人單方擬就，預定使用於同類
      契約條款，自屬定型化契約。又上開授信契約書訂立之初
      ，係因上訴人核准主債務人瑋成公司 600萬元借款之授信
      案，而由主債務人瑋成公司及連帶保證人辜能智、被上訴
      人與上訴人所簽訂，此亦據證人即上訴人所屬承辦人員呂
      文華在原審到場證述：「第1筆借了600萬元整，是瑋成公
      司負責人辜能智自行來找我接洽…」、「（第 1筆借款）
      有簽了本票、授信往來契約書、撥款用的動用申請書」屬
      實（見原審卷129、130頁）。
    (二)惟觀諸該第 1份授信契約書內，並未約定上訴人對瑋成公
      司之授信額度；且於第5條第2項僅係約定：「立約人（指
      瑋成公司）與貴行（指上訴人）各項授信往來有關之利率
      、期間、還款方式及其他約定等，均依立約人填具並經貴
      行核定之『動用申請書』為憑…」（見原審卷第 9頁）；
      再於第 9條亦僅約定：「本約連帶保證人之保證債務範圍
      、金額、期間及保證人之權利義務等約定如左：1.保證債
      務範圍：立約人因本契約對貴行所負之一切債務。2.保證
      金額：以本金（空白）元整為限額，暨其利息、違約金合
      計之金額。3.保證之債務發生期間：保證之債務發生期間
      自（空白）年（空白）月（空白）日起至（空白）年（空
      白）月（空白）日止，屆期前連帶保證人如未以書面表示
      反對之意思者，上開期間自動延長乙次，再屆期者亦同。
      4.保證人權利及義務：…連帶保證人同意立約人向貴行申
      請動用款項時，貴行毋須通知連帶保證人」（見原審卷第
      9 頁背面）。準此，上訴人既未限定對於主債務人瑋成公
      司之授信額度，又未約定保證期間及保證限額，且瑋成公
      司申請動用款項時，上訴人亦毋須通知連帶保證人，是被
      上訴人依該授信契約書所負者，實為無限保證責任。上訴
      人以單方作成之定型化契約，加重被上訴人之責任，使其
      負無限保證責任，自屬顯失公平。依前揭說明，被上訴人
      依第1份授信契約書所負之保證責任，應以當時已知之600
      萬元借款債務為限，逾此範圍之保證約定，依民法第 247
      條之1第2款之規定，應屬無效。
    (三)茲上訴人自認訴外人瑋成公司就上開 600萬元借款，業已
      全數清償完畢，則被上訴人依第 1份授信契約書應負之連
      帶保證責任，即因主債務清償而消滅。且就被上訴人於瑋
      成公司借用600萬元借款時，所簽發之第1紙本票，亦經本
      院以96年度上易字第 142號判決確認兩造間就該紙本票債
      權不存在確定（見原審卷46至51頁）。雖瑋成公司嗣於93
      年 5月31日又向上訴人借用系爭300萬元借款，惟該300萬
      元借款並非第 1份授信契約書保證契約效力所及，已如前
      述。況上訴人於瑋成公司借用系爭 300萬元借款時，曾要
      求被上訴人另行簽立第2份授信契約書及第2紙本票，惟僅
      由訴外人辜能智自行持用其因瑋成公司業務所保管之被上
      訴人印章，蓋用於該等文件，嗣經被上訴人拒絕簽名並扣
      留該第2份授信契約書及第2紙本票等情，亦已據被上訴人
      提出上開授信契約書及本票為證（見原審卷55至59頁及本
      院卷38頁背面），且為上訴人所不爭執（見原審卷 135頁
      ），則被上訴人就系爭 300萬元借款，即未與上訴人訂立
      保證契約。是上訴人本於連帶保證契約之法律關係，請求
      被上訴人就系爭300萬元借款之未償本金90萬8,901元及其
      利息、違約金，負連帶清償責任，自屬無據。
五、綜上所述，上訴人本於連帶保證之法律關係，請求被上訴人
    連帶給付90萬8,901元， 及自94年10月31日起至清償日止，
    如原判決附表所示之利息，暨自94年12月 1日起至清償日止
    ，逾期6個月以內按上開利率10%， 逾期超過6個月部分，按
    上開利率20%計算之違約金，自屬不應准許。 從而原審所為
    上訴人敗訴之判決，並無不合。上訴論旨仍執前詞指摘原判
    決不當，求予廢棄改判，為無理由，應予駁回。
六、至兩造其餘之攻擊或防禦方法及未經援用之證據，經本院斟
    酌後，認為均不足以影響本判決之結果，自無逐一詳予論駁
    之必要，併此敘明。
七、據上論結，本件上訴為無理由，依民事訴訟法第449條第1項
    、第78條，判決如主文。
中    華    民    國    97    年    11    月    11    日
                  民事第六庭
                      審判長法  官  林鄉誠
                            法  官  許紋華
                            法  官  梁玉芬
正本係照原本作成。
不得上訴。
中    華    民    國    97    年    11    月    11    日
                            書記官  常淑慧


司法院資訊處製作；財團法人民間司法改革基金會備份。
